臺灣臺南地方法院刑事判決　　　　　　　　94年度訴字第26號
公　訴　人　臺灣台南地方法院檢察署檢察官
被　　　告　戊○○　男　34歲.
選任辯護人　于志良律師
上列被告因偽造文書等案件，經檢察官提起公訴（93年度偵字第3
703號），本院判決如下：
    主  文
戊○○意圖為自己不法之所有，而侵占自己持有他人之物，處有
期徒刑參月，如易科罰金，以參佰元折算壹日。
    事  實
一、丁○○係址設臺南縣永康市○○路○段四十二之一號元泰開
    發有限公司（下稱元泰公司）之實際負責人，民國九十二年
    三月間，丁○○因欲購買臺南縣仁德鄉○○段四六六地號土
    地，亟需資金融通，遂經由友人楊昇陽介紹而認識代書甲○○（涉嫌侵占等罪嫌部分，另經檢察官為不起訴處分在案）
    ，再經由甲○○之居間介紹，向丙○借款新臺幣（下同）三
    百萬元，丙○並即於九十二年三月三十一日先行交付九十萬
    元予丁○○。嗣因土地買賣未成，已無向丙○借貸金錢之必
    要，丁○○遂與丙○解除前開借貸契約，依約將前揭之九十
    萬元返還予丙○，惟其中甲○○所收取之七萬五千元佣金部
    分，甲○○同意酌減為二萬五千元，亦即同意退還五萬元予
    丁○○，再加上利息三萬五千元，總計丁○○應返還八十八
    萬五千元予甲○○。惟甲○○因事務繁忙，遂委由戊○○出
    面處理。戊○○明知丁○○於九十二年五月十一日間，所交
    付之現金八萬五千元，及以元泰公司名義所簽發面額均為四
    十萬元、指定受款人為丙○之支票二紙（發票日：九十二年
    六月十六日、號碼：ＡＲ0000000、付款人：台灣中
    小企業銀行開元分行；發票日：九十二年六月十日、號碼：
    ＡＲ0000000、付款人：台灣中小企業銀行開元分行
    ），依約定應交還予丙○。詎戊○○竟意圖為自己不法所有
    ，將上開支票及現金悉數侵占入己，並將支票交予不知情之
    己○○持之貼現。九十二年五月間，丁○○因丙○遲遲未收
    到前開支票及現金，遂催促戊○○儘速辦理，戊○○竟謊稱
    支票業已遺失云云，丁○○遂前往辦理掛失止付，始知上開
    二紙支票業經提示，丁○○至此始知戊○○侵占支票、現金
    情事。
二、案經丁○○訴請臺灣台南地方法院檢察署檢察官偵查起訴。
    理  由
一、訊據被告戊○○固坦承有自告訴人丁○○取得上揭支票二紙
    之事實，惟矢口否認有何侵占犯行，辯稱：其受託處理上揭
    二紙支票，即可全權處理，並無侵占的問題，其係因丙○不
    要支票才會轉出去貼現云云。經查：卷附被告提出之收據
    係載「(一)茲戊○○代向丁○○處理土地買買等事宜如左(二)丁○○開立二張支票一張新臺幣四十萬元、日期９２‧６／１
    ０及另一張新臺幣四十萬元、日期９２‧６‧１６如支票影
    印，再依現金新臺幣八萬五千元正，以上此支票對兌，戊○○將丁○○與丙○所簽立，切結書及本票取回並同作廢」等
    語，觀其所載文義全文，並未有任何隻字片語載明告訴人曾
    同意將系爭支票二紙交由戊○○代為兌換現金。被告九十
    二年五月十一日收受上揭現金八萬五千元，理應即刻交付丙○，稍遲亦應於第二紙支票發票日九十二年六月十六日後即
    行交付，竟延至九十三年五月三日始委任陳福來交給丙○，
    有委託書一紙附卷可參（見偵查卷第十頁）。被告一再否
    認有告知告訴人上揭二紙支票已遺失乙節，惟查(甲)被告九十
    二年七月四日警詢時供稱：「於該支票到期前有一叫楊昇揚
    也是他們元泰公司的股東，打電話給我說票沒有在丙○處，
    所以他們要將支票報失止付」等語（見警卷第二頁）。(乙)證
    人楊昇揚於本院九十三簡上字第二六號丁○○誣告案件，九
    十三年五月二十一日於本院審理時則結證稱：「（戊○○之
    後有無將支票及現金交給丙○？）都沒有，我也常常打電話
    給戊○○，問他為何沒有將支票交給丙○，丙○常常打電話
    來給丁○○，因為本件我是介紹人，所以常常問他，可是戊○○都告訴我，他支票不知道放到哪裡去了，找不到。我問
    他到時候怎麼處理。戊○○支票拿過手後，就都是這樣告訴
    我，後來時間已經到了，丁○○問我意見，我沒有說什麼，
    後來丁○○說，支票如果不見了，就只能報遺失了。這中間
    ，丁○○也打了許多通電話給戊○○，要他將支票交給丙○
    ，可是戊○○也是告訴他支票找不到」、「（戊○○告訴你
    支票不知道放在何處？你有沒有轉述給丁○○知曉？）有啊
    ，我有告訴丁○○，他自己也有告訴丁○○這樣」、「（丁○○是否因為你如此轉達，才會去將票據掛失？）是的」、
    「（戊○○告訴你找不到時，你心理怎麼想？）我心裡想說
    應該是遺失了」等語（見上開案件本院卷第一二四頁、一二
    五頁、第一三一頁），調閱該案卷宗屬實，該案件經本院判
    決告訴人無罪確定，其理由之一亦認被告確有告知告訴人上
    揭二紙支票已遺失始掛失止付，有該刑事判決書一份在卷可
    稽。(丙)被告於本院九十四年六月二十八日審理中亦稱有將上
    揭二紙支票交給己○○等情，核與證人己○○於九十二年七
    月四日、同年八月三十一日警詢時供證確有自被告取得上揭
    支票二紙等語（見警卷第三頁、第二十三、二十四頁）相符
    。從而，顯因被告已將該二紙支票交付己○○，故告訴人質
    問支票為何未交付丙○時，即以遺失為詞搪塞之甚明。苟
    有被告所供丙○拒收上揭支票之情，理應將此情告知告訴人
    或甲○○，並將支票即退還告訴人；又若丙○實無拒收支票
    ，被告即受託兌現，亦應將該二紙支票存入金融機構託收兌
    領，均無擅將二紙支票交付己○○貼現之理。綜上各情，被
    告將上揭支票二紙交付己○○貼現時，併同該現金八萬五千
    元，即已變更持有為所有，應可認定。再印證證人己○○於
    警詢時供稱自被告取得之票號ＡＲ0000000號支票一
    紙向田炎證週轉現金四十萬元後交付戊○○，伊再向戊○○
    借二十萬元等情（見警卷二十四頁；此部分證詞於本院審理
    中調查證據時被告並無意見），其具侵占之犯意，益臻灼然
    。故被告所辯，顯係卸責之詞，委無可採，本件事證明確，
    其犯行應足認定。
二、核被告所為，係犯刑法第三百三十五條第一項侵占罪。爰審
    酌被告犯罪之動機、目的、手段、犯罪後態度、上揭欠款八
    十八萬五千元丙○均已收訖、致告訴人另遭誣告案件之訟累
    等一切情狀，量處如主文所示之刑，併諭知易科罰金之折算
    標準，以資懲儆
三、
（一）公訴意旨另略以：被告戊○○將上開支票及現金悉數侵占
      入己，並即偽造「丙○」之印章後，蓋用「丙○」印文於
      前開支票，並將支票交予不知情之己○○持之兌現。因認
      被告涉犯刑法第二百十條偽造私文書罪嫌。（起訴書係載
      涉犯刑法第二百二十條第一項、第二百十條之罪，嗣經蒞
      庭檢察官當庭變更起法條）
（二）公訴人認被告涉犯前揭罪嫌，無非係以證人丙○證述：其
      並未拒收支票也從未看過該二張支票，更無在支票上用印
      等語；證人甲○○所證：事務所沒有丙○印章等情，為其
      主要論據。
（三）按犯罪事實應依證據認定之，無證據不得認定犯罪事實；
      又不能證明被告犯罪者，應諭知無罪之判決，刑事訴訟法
      第一百五十四條第二項、第三百零一條第一項分別定有明
      文。次按犯罪事實之認定，應憑真實之證據，倘證據是否
      真實尚欠明確，自難以擬制推測之方法，為其判斷之基礎
      ；而認定犯罪事實之證據係指足以認定被告確有犯罪行為
      之積極證據而言，該項證據自須適合於被告犯罪事實之認
      定，始得採為斷罪資料；再訴訟上證明之證據資料，須於
      通常一般之人均不致有所懷疑，而得確信其為真實之程度
      者，始得據為有罪之認定，倘其證明尚未達到此一程度，
      而有合理之懷疑存在，復無其他調查途徑可循，根據「罪
      證有疑，利於被告」之證據法則，即無從為被告有罪之確
      信，法院即應為無罪之判決，最高法院分別著有五十三年
      臺上字第六五六號、二十九年上字第三一○五號、七十六
      年臺上字第四九八六號判例可資參照。
（四）訊據被告固坦承有自告訴人取得上揭支票二紙之事實，惟
      堅詞否認有何偽造文書犯行，辯稱：其取得上揭支票二紙
      後即先交給甲○○，之後再自甲○○處取回，其取回該二
      紙支票時票上即蓋有丙○印章等語。經查：證人甲○○
      於本院九十四年五月五日審理中結證應訊時，就告訴代理
      人乙○○律師詰問關於丙○借錢給告訴人是否有收取仲介
      費？金額多少？均稱已忘記。然其於本院九十三簡上字第
      二六號丁○○誣告案件，在九十三年五月五日本院審理時
      則結證稱：伊曾收取七萬五千元之介紹費，事後因契約終
      止曾同意在介紹費裡回吐四萬餘元給丙○，但因被告丁○○尚積欠其十萬元，故予以扣除等情；同年五月二十一日
      本院審理時另證稱：「（你的事務所是否有此顆印章？）
      我用過丙○的印章」等語，經核閱該卷宗屬實（見上開案
      件本院卷七十六頁、第一百四十一頁）；丙○於該案同年
      五月二十一日亦以證人出庭結證稱：「（有無將印章留在
      甲○○代書那裡？）沒有。」、「（他們有沒有幫你刻印
      章？）我不知道，如果有刻，他們應該拿出來還給我。」
      等語（見同上開本院卷第一三八頁），綜合上情，證人甲○○居間介紹丙○借款給告訴人，就其借款事宜及解約後
      如何退款一事理應知之甚詳，竟於本院審理時含糊其詞，
      又證人甲○○證稱曾用過丙○之印章等情，足徵其與丙○
      間業務往來匪淺，況本件借款證人甲○○亦自承收有仲介
      費，豈可能於告訴人交付二紙記名丙○之支票給被告時漠
      不關心？從而，被告於本院九十四年六月二十八日審理時
      供稱：「（最後這兩張票是否交給己○○？）我是交給甲○○，甲○○再交給我，之後我才交給己○○。」等語，
      應可憑信。證人甲○○於本院九十四年五月五日審理中
      結證：「（你是否跟丙○說，你要委託被告去拿錢？）有
      的。丙○有答應。」、「（當時是三個人在一起的時候答
      應？）是三個人在一起的時候答應的。」、「（答應的時
      候，有沒有談到錢拿回來有沒有好處？）當時有告訴丙○
      ，如果錢拿回來你要包一個紅包給被告。」、「（丙○當
      時有無答應？）丙○有答應，但是數額沒有講。」等語，
      顯見被告受託交付丙○上揭二紙支票之代價，僅係不確定
      數額之紅包而已，較之證人甲○○已收取之仲介費非可比
      擬，被告是否僅為一紅包即足誘引其偽造丙○之印章？又
      紅包即係丙○給付，被告儘可請丙○用印，何需煞費周章
      自行偽造印章？再者，上揭支票二紙係指名支付丙○之記
      名且係平行線支票，應向金融機構支付，追查何人兌領乃
      屬輕而易舉之事，被告僅單純受託轉交退還借款予丙○，
      衡情被告豈會干冒觸犯刑章而偽造丙○印章？又觀卷附被
      告提出之收據所載「(一)茲戊○○代向丁○○處理土地買買
      等事宜如左(二)丁○○開立二張支票一張新臺幣四十萬元、
      日期９２‧６／１０及另一張新臺幣四十萬元、日期９２
      ‧６‧１６如支票影印，再依現金新臺幣八萬五千元正，
      以上此支票對兌，戊○○將丁○○與丙○所簽立，切結書
      及本票取回並同作廢」等語，互參證人甲○○於本院九十
      四年五月五日審理中結證：「（九十二年五月十日左右，
      被告、丁○○、楊昇陽是否在你事務所商談，要如何還丙○這些錢的事情？）有的。」、「（討論結果，要丁○○
      開兩張支票，兩張支票都是四十萬元，由被告去向丁○○
      拿票及現金？）金額我忘記。當時有算。我們有決定要被
      告去拿票及現金。」；證人丙○於本院九十四年六月二十
      八日審理時結證：「（丁○○是否有說將錢交給誰？）說
      叫我去甲○○那邊拿，他會拿去那裡。」等語，證人甲○○即負責或協助丙○取得退款及兌領上揭支票，並將此事
      再行委託被告，苟支票背面未有丙○具領之印文，被告何
      能達成受託任務？從而，被告辯稱取得支票時，支票上已
      蓋妥丙○之印章之辯解，應可憑信。至上揭支票二紙背面
      丙○印文究係何人蓋用，應由檢察官另行偵查，非本院得
      以審究，附此敘明。上揭偽造丙○印章之事實，檢察官
      並未舉證證明之，自難僅以證人丙○供述未在該二紙支票
      用印；證人甲○○證述其事務所沒有丙○印章等情，即遽
      而推論被告偽造丙○印章，進而偽造上揭支票具領之印文
      。
（五）綜上，此部分被告被訴上揭偽造文書之犯行，尚無法證明
      ，亦查無其他積極證據足認被告有偽造文書之犯行，本應
      為無罪之諭知，惟公訴人認此部分事實與上揭論罪科刑之
      事實有牽連關係之裁判上一罪之關係，爰不另為無罪之諭
      知。
據上論斷，應依刑事訴訟法第二百九十九條第一項前段，刑法第
三百三十五條第一項、第四十一條第一項前段，罰金罰鍰提高標
準條例第一條前段、第二條，判決如主文。
本案經檢察官庚○○到庭執行職務
中　　華　　民　　國　　94　　年　　7　　月　　13　　日
　　　　　　　　　刑事第六庭  審判長  法  官  陳忠鎣
                                      法  官  林勝利
                                      法　官　鍾邦久
以上正本證明與原本無異。
如不服本判決，應於判決送達後10日內，向本院提出上訴狀。
　　　　　　　　　　　　　　　　書記官　張豐榮
中　　華　　民　　國　　94　　年　　7　　月　　13　　日
附錄法條：
中華民國刑法第335條
(普通侵占罪)
意圖為自己或第三人不法之所有，而侵占自己持有他人之物者，
處 5 年以下有期徒刑、拘役或科或併科 1 千元以下罰金。
前項之未遂犯罰之。
